臺灣臺北地方法院民事判決　　　　　　　99年度訴字第1882號
原　　　告
即反訴被告　陳台生
訴訟代理人　羅子武律師
　　　　　　李志正律師
被　　　告
即反訴原告　陳柏翰
上列當事人間請求遷讓房屋事件，本院於民國一百年一月二十六
日言詞辯論終結，判決如下：
    主  文
被告應將坐落臺北市○○路二十八號七樓房屋騰空遷讓返還原告
，並自民國九十八年十二月九日起至騰空遷讓返還前開房屋之日
止，按月給付原告新臺幣貳仟陸佰柒拾貳元。
訴訟費用新台幣柒萬伍仟貳佰伍拾元由被告負擔。
本判決第一項於原告以新台幣貳佰伍拾萬元為被告供擔保後，得
假執行。但被告如於假執行程序實施前，以新台幣柒佰伍拾萬元
為原告預供擔保，得免為假執行。
反訴原告之訴及其假執行之聲請均駁回。
反訴訴訟費用由反訴原告負擔。
    事實及理由
壹、本訴部分：
一、按訴狀送達後，原告不得將原訴變更或追加他訴，但擴張或
    減縮應受判決事項之聲明、不甚礙被告之防禦及訴訟之終結
    者，不在此限，民事訴訟法第二百五十五條第一項第三款及
    第七款定有明文。本件原告起訴時依所有物返還請求權及不
    當得利之法律關係，請求被告應將門牌號碼台北市○○區○
    ○路二十八號七樓之房屋（下稱系爭房屋）騰空遷讓返還原
    告，並自民國九十四年二月十一日起至騰空遷讓返還前開房
    屋之日止，按月給付原告新台幣（下同）八千七百一十一元
    （原列訴外人陳麗卿為共同被告，業於九十九年四月六日以
    民事準備暨爭點爭整狀撤回該部分之訴），嗣於九十九年十
    月二十一日以民事準備(二)狀及一百年一月二十六日言詞辯論
    時到庭聲明，不變更訴訟標的，變更訴之聲明為被告應將系
    爭房屋騰空遷讓返還原告，並自起訴狀繕本送達被告翌日起
    至騰空遷讓返還前開房屋之日止，按月給付原告二千六百七
    十二元，核屬減縮應受判決事項之聲明，且不甚礙被告之防
    禦及訴訟之終結，參諸前揭規定，應予准許。
二、原告起訴主張：原告為系爭房屋之所有權人，兩造先父陳有
    聖在世時向原告借用系爭房屋居住使用，嗣陳有聖於九十四
    年二月十一日過世後，原告依民法第四百七十二條第四款規
    定終止該借用關係，且與被告間並無使用借貸關係，業已多
    次以存證信函向現在居住人即被告催討返還系爭房屋，惟被
    告竟提起民事請求分割遺產事件，謂系爭房屋為陳有聖之遺
    產，幸經本院九十五年度家訴字第五○號判決、臺灣高等法
    院九十七年度家上更(一)字第三號判決及最高法院九十八年台
    上字第一四○三號裁定（下稱系爭前案），確認系爭房屋確
    為原告所有，是依爭點效之法理，被告不得否認系爭房屋為
    原告所有，且原告就系爭房屋購買出資、修繕維護及稅金支
    出，多有付出，足證系爭房屋確為原告所有，被告明知其無
    合法權源，仍繼續無權占有使用系爭房屋，並受有相當於租
    金之不當得利，為此依民法第七百六十七條規定，訴請被告
    將系爭房屋騰空遷讓返還原告，並依民法第一百七十九條不
    當得利之規定，請求被告賠償依系爭房屋課稅評定現值，按
    年息百分之十計算相當於租金之不當得利。並聲明：被告應
    將門牌號碼台北市○○區○○路二十八號七樓之房屋騰空遷
    讓返還原告，並自起訴狀繕本送達被告翌日起至騰空遷讓返
    還上開房屋之日止，按月給付原告二千六百七十二元，並願
    供擔保請准宣告假執行等語。
三、被告則以：兩造先父陳有聖於七十五年間以原告之名義向訴
    外人國防部陸軍總部申請承購系爭房屋暨坐落台北市○○區
    ○○段一小段八八地號，面積四○五○一平方公尺，權利範
    園九○○○○分之五三土地（下稱系爭房地），所有申購過
    程均由陳有聖處理，此由原告於七十六年七月間書立切結書
    自承系爭房地為陳有聖所購買，系爭房地雖登記於原告名下
    ，然土地買賣所有權移轉契約書暨增值稅免稅證明書正本及
    原始權狀均由陳有聖保管持有中，陳有聖於七十八年五月八
    日及八十七年十月五日親筆書寫函文內容，及於九十三年五
    月八日與訴外人金山房屋仲介有限公司簽訂系爭房地之委託
    銷售契約書擬出售系爭房地，可知系爭房地確係陳有聖出資
    購買，確實保有系爭房地之管理、使用及處分權，原告並無
    事實上處分管理權，又本件與系爭前案分割遺產事件，兩者
    當事人不同，且被告於本件所提證據足以推翻系爭前案之判
    斷，自無爭點效之適用，嗣陳有聖將系爭房地交由被告占有
    使用，並將相關房地過戶文件及原始權狀交由被告保管，原
    告於先父陳有聖過世後，旋於九十四年三月二十四日向地政
    事務所謊報遺失申請補發權狀，欲不法強占系爭房地，且系
    爭房地自買受過戶開始之歷年房屋稅與地價稅，均由陳有聖
    或被告繳納，系爭房屋之修繕亦由被告為之，原告則從未管
    理修繕，亦足認系爭房地非原告所有，又縱認陳有聖對系爭
    房地為無處分權人，然陳有聖將系爭房地交由被告占有使用
    ，應認已構成表現代理，兩造間對於系爭房地應成立未定有
    期限之無償使用借貸關係，其使用目的尚未消滅，被告有權
    繼續使用系爭房地，原告自不得請求被告返還系爭房地，再
    縱認被告係無權占有系爭房地，原告請求按月給付相當於租
    金之利益，以系爭房屋坐落基地申報地價加計房屋課稅現值
    之年息百分之十計算，亦屬過高，應予酌減。為此聲明：駁
    回原告之訴及其假執行之聲請，如受不利之判決，願供擔保
    請宣告免為假執行等語置辯。
四、兩造不爭執事項：
  (一)系爭房屋（門牌號碼台北市萬華區○○○○路二十八號七樓
    ）暨其坐落之台北市○○區○○段一小段八八地號，面積四
    ○五○一平方公尺，權利範園九○○○○分之五三土地（即
    系爭房地）之登記所有權人為原告。
  (二)兩造為兄弟，兩造先父陳有聖業於九十四年二月十一日死亡
    ，陳有聖之繼承人即訴外人陳伯聰曾於九十五年間以陳有聖
    之其餘繼承人陳柏翰（即被告）、訴外人陳北生、陳京桂、
    陳逢平、陳佳莉、陳振華、陳克勤及原告為被告，提起請求
    分割遺產訴訟，經本院九十五年度家訴字第五○號判決、臺
    灣高等法院九十七年度家上更(一)字第三號判決及最高法院九
    十八年台上字第一四○三號裁定確定在案（即系爭前案）。
  (三)系爭房地現仍由被告占有使用中，原告曾分別於九十六年十
    月二十六日及九十八年十月六日以台北古亭郵局存證信函第
    二六一四號、第○二○一一號函催告被告將系爭房屋之騰空
    遷讓返還原告，並經被告收受在案。
  (四)以上為兩造不爭執外，並有原告提出之系爭土地及建物登記
    謄本為證、臺灣高等法院九十七年度家上更(一)字第三號判決
    、最高法院九十八年台上字第一四○三號裁定、存證信函及
    郵件收件回執為證。
五、本件兩造間爭點如下：
  (一)系爭前案（即分割遺產訴訟事件）關於系爭房屋之判斷於本
    件有無爭點效之適用？系爭房屋究係原告所有？或兩造之被
    繼承人陳有聖所有？
  (二)倘系爭房地為原告所有，則陳有聖將系爭房地交付予被告使
    用，是否構成表見代理行為？兩造對系爭房地是否有成立無
    償使用借貸關係？即被告占有使用系爭房地是否無權占有？
  (三)被告抗辯原告請求相當於租金之不當得利顯屬過高，應予酌
    減，是否有據？
六、按法院於確定判決理由中，就訴訟標的以外當事人所主張之
    重要爭點，本於當事人辯論之結果已為判斷時，除有顯然違
    背法令，或當事人已提出新訴訟資料足以推翻原判斷之情形
    外，於同一當事人就與該重要爭點有關所提起之他訴訟，不
    得再為相反之主張，法院亦不得作相異之判斷，此源於訴訟
    上之誠信原則及當事人公平之訴訟法理，避免紛爭反覆發生
    ，以達「一次解決紛爭」所生之一種判決效力（拘束力），
    即所謂「爭點效」，亦當為程序法所容許（最高法院九十七
    年台上字第二六八八號、九十六年台上字第二五六九號判決
    參照）。經查：
  (一)本件兩造當事人於系爭前案遺產分割訴訟中，均為當事人之
    一，此為兩造所不爭執，雖兩造於該案均為被訴之一方，然
    遺產分割訴訟，係將公同共有人間之財產，依法律規定按共
    有人之繼承比例為分割，並無對立之兩造概念，且本件兩造
    於該案就系爭房地究係何人所有之主張，正相反對，此觀系
    爭前案之臺灣高等法院九十七年度家上更(一)字第三號判決（
    見本院調解卷第十三頁至第二十二頁）記載，被告主張「..
    臺北市○○區○○路二八號七樓房屋（登記所有權人為陳台
    生）....均屬被繼承人所有，故上開不動產亦為陳有聖之遺
    產」等語（見該判決第四頁），而原告主張「..陳有聖生前
    多次公開告知上訴人等，登記在誰名下財產就為誰所有..」
    等語（見該判決第五頁），足認本件兩造確為系爭前案相對
    立爭執之當事人，於後案並相對立爭執，自為前案爭點效所
    拘束。被告辯稱本件與系爭前案之當事人不同，是不受系爭
    前案爭點效之拘束云云，並不足採。
  (二)又系爭前案已將系爭房地究否為兩造之被繼承人陳有聖先生
    之遺產一節，列為重要爭點，此觀前揭臺灣高等法院九十七
    年度家上更(一)字第三號判決記載「..是以本件兩造爭執要點
    即在於：..臺北市○○區○○路二八號七樓房地（登記所有
    權人為陳台生）..否屬被繼承人陳有聖之遺產？」等語（見
    該判決第六頁）甚明。並就該重要爭點與判決結果有關之重
    要事證，於該判決之事實及理由項下貳之六，列舉七點理由
    論述系爭房地並非屬被繼承人陳有聖之遺產等語（見該判決
    第七頁至第十一頁）明確，復於該判倒數第二段就其餘不重
    要之事證，記載「本件事證已臻明確，兩造其餘之攻擊防禦
    方法及所提之證據，經審酌後認均無礙判決之結果，爰不予
    一一論述」等語（見該判決第十五頁）在卷。而該判斷係本
    於當事人辯論之結果所為判斷，且經最高法院裁定上訴駁回
    確定（見前揭調解卷第二三頁至第二四頁），自非顯然違背
    法令，則被告抗辯系爭房地係屬兩造先父陳有聖之遺產等情
    ，於未提出新訴訟資料足以推翻前案之判斷前，本院自應受
    前案關於此重要爭點判斷之拘束，不得作相異之判斷。
  (三)雖被告於本件提出被證一至被證三十二（見本院卷二第七十
    二頁至第八十七頁）用以證明系爭房地係兩造之先父陳有聖
    所有，惟其中被證二（陸軍總司令部核准原告購買系爭房地
    函文）、被證八之二（原告辦理抵押借款之火災保險單）、
    被證九（原告七十六年七月親筆書寫切結書）、被證十一（
    陳有聖七十八年五月八日親筆書函）、被證十一之一（陳有
    聖親筆書函打字翻譯稿）、被證十二（陳有聖八十七年十月
    五日親筆書函）被證十二之一（陳有聖親筆書函打字翻譯稿
    ）、被證十三（原告八十七年十月七日親筆書函）、被證十
    四（陳有聖九十三年五月八日與力霸房屋簽訂之委託銷售契
    約書）、被證十七（被告涉嫌偽造文書之檢察官不起訴處分
    書）等十件，原告主張均已於系爭前案提出（見本院卷二第
    一四一頁至第一四五頁），並為被告所不爭執，足認已經系
    爭前案判決所斟酌，被告仍抗辯系爭前案未予採為判斷理由
    云云，自不足採。其餘被證一（陳有聖七十五年十月十七日
    以原告名義向陸總部提出申請房舍之文件）、被證三（陳有
    聖七十六年二月八日向陸總部提出報告文件）、被證四（陸
    總部七十六年二月二十一日簡便行文表）、被證五（陳有聖
    七十六年二月二十四日向陸總部提出報告文件）、被證六（
    臺北市國民住宅七十六年四月二十三日繳款通知書）、被證
    七（臺北市政府核發七十六年六月二十二日同意申購書）、
    被證八之一（原告辦理系爭房地貸款抵押設定書）、被證十
    之一（臺北市政府國宅處土地暨房屋買賣所有權移轉契約書
    ）、被證十之二（系爭房地土地增值稅免稅證明書）、被證
    十五（系爭土地異動索引）、被證十六（繳交歷年房屋稅及
    地價稅繳款書）、被證十八（陸總部七十五年九月九日簡便
    行文表）、被證十九（陳有聖七十六年七月三日為原告擬切
    結書文稿）、被證二十（陳有聖七十六年七月三日為原告擬
    收據）、被證二十一（中國農民銀行於七十八年十二月二十
    日出具清償證明書）、被證二十二（中國農民銀行與原告之
    借據）、被證二十三（中國農民銀行與原告就系爭房地抵押
    權設定契約書）、被證二十四（八十九年地價稅資料及土地
    清單）、被證二十六（水電維修照片暨水電行字據）、被證
    二十七（系爭房屋鐵窗暨大門裝修照片）、被證二十八（管
    委會收據）、被證二十九（國宅處七十六年三月五日函件）
    、被證三十（國宅處七十六年三月五日函件）、被證三十一
    （國宅處七十六年三月五日函件）、被證三十二（原告七十
    九年十一月三十日親筆書函）等二十五件，或係陳有聖先生
    對申購系爭房屋表示意見及陸總部回復函件（如被證一、三
    、四、五、十八）、或係台北市政府就申購系爭房地之相關
    文件（如被證六、七、十之一、十之二）、或係以原告名義
    之貸款文件（如被證八之一、二十一、二十二、二十三）、
    或係國宅處之函件（如被證二十九、三十、三十一），亦有
    系爭房地之繳稅或維護資料（如被證十五、十六、二十四、
    二十六、二十七、二十八、三十二）、陳有聖先生七十六年
    間就系爭房地之意見（如被證十九、二十），均未迭出系爭
    前案判斷陳有聖先生於八十七年六月二十九日申報兩造先母
    陳譚秀琴女士遺產時已變更其七十八年五月八日親筆內容、
    九十四年一月間住院時已交代將財產分年分批給子女等情可
    採，而認定系爭房地非屬陳有聖先生遺產之範圍。故被告抗
    辯本件證據足以推翻系爭前案關於系爭房地非屬陳有聖先生
    遺產之認定，而無爭點效適用云云，不足採信
  (四)綜上，本件兩造於系爭前案，就系爭房地是否為兩造之被繼
    承人陳有聖先生遺產之重要爭點，本於當事人辯論之結果，
    已判斷非屬陳有聖先生之遺產，而該判斷又無顯然違背法令
    ，且被告所提訴訟資料不足以推翻原判斷，則兩造就前開重
    要爭點提起之本訴，即不得再為相反之主張，本院亦不得作
    相異之判斷，則系爭房地既登記原告為所有權人，自應認原
    告為系爭房地之所有權人。
七、次按由自己之行為表示以代理權授與他人，或知他人表示為
    其代理人而不為反對之表示者，對於第三人應負授權人之責
    任，民法第一百六十九條本文固有明文。惟按當事人主張有
    利於己之事實者，就其事實有舉證之責任，民事訴訟法第二
    百七十七條前段定有明文。查被告抗辯陳有聖將系爭房地交
    付其使用構成表見代理，故兩造就系爭房地已成立無償使用
    借貸關係，其占有使用系爭房地非屬無權占有等情，就此有
    利於己之事實，自應舉證以實其說，然被告就此並未提出任
    何證據可佐，自難認原告有何同意陳有聖生前使用借貸系爭
    房地，即有授權陳有聖於過世後仍可將系爭房地交付被告居
    住使用，或知陳有聖有此代為代理交付使用之行為，而不為
    反對之表示，是不足認兩造間有何無償使用借貸關係之存在
    ，應認被告占有使用系爭房地係屬無權占有。
八、綜上所述，原告為系爭房地之所有權人，被告占有使用系爭
    房地，然並無占有使用之權源，堪以認定，又原告僅按系爭
    房屋課稅評定現值三十二萬零七百元（見本院調解卷第二十
    九頁），按年息百分之十計算相當於租金之不當得利，每月
    二千六百七十二元，並未加計系爭房屋坐落基地申報地價請
    求相當於租金之不當得利，其請求金額顯然並未過高，被告
    抗辯原告請求相當於租金之不當得利過高，應予酌減云云，
    自不足採。從而，原告本於民法所有物返還請求權及不當得
    利之法律關係，請求被告將坐落台北市○○區○○路二十八
    號七樓之房屋騰空遷讓返還原告，並自起訴狀繕本送達被告
    翌日即九十八年十二月九日起至騰空遷讓返還系爭房屋之日
    ，按月給付原告二千六百七十二元，為有理由，應予准許。
九、兩造陳明願供擔保聲請宣告假執行或免為假執行，經核均無
    不合，爰分別酌定相當之擔保金額，予以准許。
貳、反訴部分：
一、按被告於言詞辯論終結前，得在本訴繫屬之法院，對於原告
    及就訴訟標的必須合一確定之人提起反訴；反訴之標的，如
    專屬他法院管轄，或與本訴之標的及其防禦方法不相牽連者
    ，不得提起，民事訴訟法第二百五十九條、第二百六十條第
    一項定有明文。又該條項所稱「相牽連」者，係指反訴標的
    之法律關係與本訴標的之法律關係間，或反訴標的之法律關
    係與作為本訴防禦方法所主張之法律關係間，兩者在法律上
    或事實上關係密切，審判資料有其共通性或牽連性者而言；
    換言之，本訴標的之法律關係或作為防禦方法所主張之法律
    關係，與反訴標的之法律關係同一，或當事人兩造所主張之
    權利，由同一法律關係發生，或為本訴標的之法律關係發生
    之原因，與反訴標的之法律關係發生之原因，其主要部分相
    同，均可認兩者間有牽連關係（最高法院九十八年台抗字第
    一○○五號裁判參照）。本件被告於九十九年二月八日本院
    第一次言詞辯論期日前即已提起反訴，主張系爭爭房屋暨其
    坐落土地非原告所有，而係兩造之被繼承人陳有聖所有，本
    於委任契約終止後之繼承、公同共有及不當得利之法律關係
    ，請求反訴被告即原告應將系爭房地之所有權移轉登記予反
    訴原告及其他共有人全體，核與本訴之標的及其防禦方法相
    牽連，參諸前揭規定，應予准許。
二、反訴原告主張：系爭房地係兩造之先父陳有聖所有，反訴被
    告並非所有權人，僅係陳有聖借名登記之登記名義人，因借
    名登記契約為無名契約，性質類似委任關係，原委任人即陳
    有聖業於九十四年二月十一日死亡，該借名登記契約依民法
    第五百五十條規定即已消滅，反訴被告應依同法第五百四十
    一條第二項或民法第一百七十九條規定，將系爭房地移轉登
    記予陳有聖之全體繼承人，為此反訴原告依繼承及公同共有
    之法律關係，本於陳有聖全體繼承人之利益，訴請反訴被告
    將系爭房地登記為全體繼承人公同共有。爰聲明：反訴被告
    應將系爭房地之所有權移轉登記予反訴原告及其他共有人全
    體，並願供擔保請准宣告假執行等語。
三、反訴被告則以：反訴原告就系爭房地主張公同共有，自應由
    公同共有人一同起訴，反訴原告僅列其一人為反訴之原告，
    為當事人不適格，其程序上顯為違法，且反訴被告於本訴僅
    請求反訴原告返還系爭房屋，並未包含坐落之土地部分，反
    訴原告請求移轉系爭房地，與本訴中反訴被告請求返還系爭
    房屋，兩者之訴訟標的不相牽連，反訴原告提起本件反訴，
    顯違反民事訴訟法第二百六十條第一項之規定，又反訴原告
    主張系爭房地非屬反訴被告所有，然此於前案已認定系爭房
    屋為反訴被告所有在案，應有爭點效理論之適用，是反訴原
    告之主張，應不足採，倘本院認反訴原告之反訴程序合法，
    且無爭點效理論之適用，依反訴被告於上述本訴中所為之主
    張，亦足認系爭房地係屬反訴被告所有。為此聲明：駁回反
    訴原告之訴及其假執行之聲請，如受不利之判決，願供擔保
    請宣告免為假執行等語置辯。
四、按民法物權篇於九十八年一月二十三日修正公布並於同年七
    月二十三日施行之民法第八百二十八條，為期周延，並顧及
    共有人對第三人之權利，除適用於分別共有之情形外，其於
    公同共有亦十分重要，且關係密切，乃增訂第二項規定，第
    八百二十條、第八百二十一條及第八百二十六條之一規定，
    於公同共有準用之。是以各公同共有人對於第三人為回復共
    有物之請求，均得為公同共有人全體之利益而起訴，類此非
    必以該公同共有人全體共同起訴，其當事人適格始無欠缺之
    情形（最高法院九十八年台抗字第八一一號裁判參照）。是
    以，本件反訴原告本於陳有聖全體繼承人之利益，訴請反訴
    被告將系爭房地登記予反訴原告及其他共有人全體，於法相
    符，自無當事人不適格之情形，反訴被告抗辯反訴原告提起
    本件反訴，當事人不適格，尚有誤會，不足採信。
五、惟查，系爭房地為反訴被告所有，並非屬兩造之被繼承人陳
    有聖所有，已如本訴所載，反訴原告於反訴主張系爭房地為
    陳有聖所有，反訴被告僅係借名登記之登記名義人，陳有聖
    辭世後，與反訴被告間借名登記之法律關係，應類推適用委
    任契約而終止，反訴被告依法即應將系爭房地移轉登記予陳
    有聖之全體繼承人，故訴請反訴被告將系爭房地之所有權移
    轉登記予反訴原告及其他共有人全體等情，自不足採。
六、從而，反訴原告依陳有聖與反訴被告間委任契約終止後之繼
    承、公同共有及不當得利之法律關係，請求反訴被告將系爭
    房地之所有權移轉登記予反訴原告及其他共有人全體，為無
    理由，應予駁回。反訴原告之訴既經駁回，其假執行之聲請
    亦失所附麗，應併予駁回。
參、本件事證已臻明確，兩造其餘主張陳述及所提之證據，與判
    決結果不生影響，爰不一一另行論述，附此敘明。
肆、據上論結，本件原告之訴為有理由，反訴原告之訴為無理由
    ，依民事訴訟法第七十八條、第三百九十條第二項、第三百
    九十二條第二項，判決如主文。
中    華    民    國   100    年    2     月    14    日
                  民事第一庭    法  官  劉台安
以上正本係照原本作成
如對本判決上訴，須於判決送達後二十日內向本院提出上訴狀。
如委任律師提起上訴者，應一併繳納上訴審裁判費。
中    華    民    國   100    年    2     月    14    日
                                書記官  曹瓊文